臺灣桃園地方法院民事判決　　　　　　　87年度訴字第1017號
原　　　告　午○○即玄○○之.
　　　　　　卯○○即玄○○之.
　　　　　　宇○○即玄○○之.
上 列 3 人
訴訟代理人　張世炎律師
複代 理 人　呂理胡律師
被　　　告　戌○○　　住桃園縣大園鄉林村拔子林49號
訴訟代理人　賴彌鼎律師
複代 理 人　姜　震律師
被　　　告　子○○　　住桃園縣大園鄉林村拔子林50號
　　　　　　庚○○　　住同上
　　　　　　戊○○　　住同上
上 列 3 人
訴訟代理人　癸○○　　住桃園縣蘆竹鄉○○街2巷37號
 　　　　　 余樹田律師
被　　　告　Ｅ○○（即丁○○之承受訴訟人）
　　　　　　Ｄ○○（即丁○○之承受訴訟人）
　　　　　　Ｃ○○（即丁○○之承受訴訟人）
　　　　　　Ｂ○○（即丁○○之承受訴訟人）
上 列 4 人
訴訟代理人　余樹田律師
被　　　告　Ｈ○○（即未○○之承受訴訟人）
　　　　　　Ｆ○○（即未○○之承受訴訟人）
　　　　　　己○○（即天○○之承受訴訟人）
　　　　　　　　　　　住桃園縣大園鄉林村拔子林54號
　　　　　　壬○○（即天○○之承受訴訟人）
　　　　　　亥○○（即天○○之承受訴訟人）
　　　　　　　　　　　住桃園縣大園鄉林村拔子林54號
　　　　　　丑○○（即天○○之承受訴訟人）
　　　　　　Ｇ○○（原名地○○，即天○○之承受訴訟人）
　　　　　　　　　　　住桃園縣大園鄉○○路64巷1弄1號
　　　　　　辰　○（即羅水生之承受訴訟人）
　　　　　　　　　　　住桃園縣大園鄉林村拔子林59號
　　　　　　Ａ　○（即羅水生之承受訴訟人）
　　　　　　　　　　　住同上
　　　　　　黃○○（即羅水生之承受訴訟人）
　　　　　　　　　　　住台北市○○區○○街62號4樓
　　　　　　甲　○　　住桃園縣大園鄉林村拔子林59號
　　　　　　丙○○○　住同上
　　　　　　辛○○　　住桃園縣大園鄉林村拔子林58號
　　　　　　宙○○　　住同上
　　　　　　酉○○　　住桃園縣大園鄉林村拔子林56號
　　　　　　申○○　　住桃園縣大園鄉林村拔子林75之1號
　　　　　　巳○○　　住桃園縣大園鄉林村拔子林55號
　　　　　　寅○○　　住桃園縣大園鄉林村拔子林58號
上列 16 人
訴訟代理人 賴彌鼎律師
複代 理 人 姜　震律師
上列當事人間確認地上權登記請求權不存在事件，經本院於民國
96年4 月26日言詞辯論終結，判決如下：
    主  文
確認被告各就原告所有坐落桃園縣大園鄉○○段拔子林小段二○
地號土地內如附表所示土地之地上權登記請求權均不存在。
訴訟費用由被告按附表所示之比例負擔。
    事  實
甲、原告方面：
壹、聲明：如主文所示。
貳、陳述：
一、緣坐落桃園縣大園鄉○○段拔子林小段20地號，面積13,645
    平方公尺土地（下稱系爭土地）原為第三人祭祀公業林本源
    所有，嗣出賣移轉所有權予第三人呂定國，再由原告前手玄
    ○○於85年2 月5 日買受取得所有權。惟玄○○於提起本件
    訴訟後，系爭土地經本院民事執行處以91年度執字第5691號
    清償債務強制執行事件查封拍賣，由原告及第三人乙○○共
    同承受，經本院民事執行處於95年2 月23日核發不動產權利
    移轉證書而由其等共同取得所有權，嗣乙○○再將其所有權
    應有部分移轉予原告卯○○所有，合先敘明。
二、次查，被告戌○○、子○○、庚○○、戊○○、甲○、辛邱
    玉梯、辛○○（原姓名戴阿生）、宙○○、酉○○、申○○
    、巳○○、寅○○與被告Ｅ○○、Ｄ○○、Ｃ○○、Ｂ○○
    （下稱Ｅ○○等4 人）之共同被繼承人丁○○、被告Ｈ○○
    、Ｆ○○（下稱Ｈ○○等2 人）之共同被繼承人未○○、被
    告己○○、壬○○、亥○○、丑○○、Ｇ○○（下稱己○○
    等5 人）之共同被繼承人天○○及被告辰○、Ａ○、黃○○
    （下稱辰○等3 人）之共同被繼承人羅水生等共16人（下稱
    戌○○等16人）於民國87年4 月27日，以其等已各別依民法
    第769 條、第770 條、第772 條之規定，因時效取得其等各
    自占用如附表即附圖編號1 至12所示土地之地上權登記請求
    權為由，聯名向桃園縣蘆竹地政事務所（下稱蘆竹地政事務
    所）申請就其等各自占用前揭土地為複丈，經該所於86年9
    月23日以如附表複丈收件欄所示字號分別收件，並依其等各
    自主張取得地上權之他項權利範圍予以測量如附表及附圖所
    示，於87年4 月27日以該所第7728至7738號收件，依土地登
    記規則第114 條第2 項規定，於同年5 月23日公告，旋因系
    爭土地當時所有人玄○○提出異議，該所乃依土地法第59條
    第2 項規定，於87年7 月21日為調處，並因雙方未能達成協
    議，該所乃依職權調處並准被告戌○○等16人辦理前揭地上
    權登記，玄○○於同年7 月31日收受該件調處記錄，因對其
    調處結果不服，乃依土地法第59條第2 項規定，於法定期間
    內向本院對被告戌○○等16人提起本件訴訟。
三、被告主張其等或其等前手因各自占用前揭土地建築房屋，已
    符合因時效取得各該部分土地地上權登記請求權之要件等語
    ，與事實不符。蓋：
（一）被告固提出戌○○等16人之戶籍謄本及第三人胡碧出具
      之四鄰證明書為據，主張其等已因時效取得系爭土地之地
      上權，惟戶籍謄本僅能作為設籍或居住之佐證，不足證明
      其等係以行使地上權之意思而占有前揭土地之事實，且胡
      碧出具之前揭四鄰證明書係以統一格式製作，顯係由戌
      ○○等人先行製作後，央請胡碧簽名蓋章。參以卷附被
      告之戶籍謄本所載，其中被告Ｅ○○、Ｄ○○、Ｃ○○、
      Ｂ○○曾於84年2 月27日自桃園縣大園鄉林村拔子林50
      號之住所遷出，被告宙○○亦曾於74年7 月5 日遷出他鄉
      ，其等占有系爭土地之期間均曾中斷，另被告庚○○、子
      ○○、寅○○係分別於76年4 月29日、77年1 月4 日、83
      年11月10日遷入其等各別占用前揭土地上之建物居住，其
      等占有前揭土地之期間自未滿20年。再參證人胡碧於本
      件87年12月4 日準備程序期日到庭結證略稱：伊不確定被
      告戌○○等人係是自何時開始居住於前揭土地，亦不知其
      等係以何種意思居住該處等語，足認被告戌○○等16人與
      系爭土地原所有人即第三人祭祀公業林本源間為借貸關係
      ，其等顯非以行使地上權之意思占用前揭土地，前揭四鄰
      證明書載稱被告戌○○等16人係以行使地上權之意思，各
      別占用前揭土地達20年以上，未曾間斷之說，與事實不符
      。
（二）且包括本件被告戌○○等16人在內之系爭土地原佃戶共43
      人曾於67年7 月29日共同聯名出具通知書，並由被告辛○○擔任代表人，向鈞院公證處辦理認證，經鈞院以67年度
      認字第706 號通知書認證事件准予認證在案，而戌○○等
      人亦曾寄發桃園郵局第1873號存證信函予祭祀公業林本源
      之管理人林伯壽、林子畏，此有上開認證書、通知書及存
      證信函在卷可稽。其等於上開通知書主旨欄已明確載稱祭
      祀公業林本源非法出售包括系爭土地及同段15、17、18、
      19等地號土地與謝新添，違反其等承租權益及優先承買權
      ，並詳述上開5 筆土地係其等先祖向該祭祀公業承租之耕
      地及所需農舍或晒谷場之土地，經該祭祀公業管理人同意
      其等搭建農舍40餘間使用，其等均有繳納租金而存有租賃
      關係等語；另上開存證信函則載稱：「‧‧‧因當時地方
      盜罪作亂鼎盛，基於防止免受伊等暴徒搶劫之助力，及彌
      補我等佃農封助建築貴租館圍牆，流盡血汗之勞苦，以相
      互對待給付之方法，作雙方兩全之計，以無條件及無定期
      方式，俯允在上開荒地上自建房屋‧‧‧」等語。顯見被
      告戌○○等16人係主張其等就各別占用之前揭土地有租賃
      關係，或係以使用借貸之意思而占用各該部分土地並建屋
      居住，顯無以行使地上權之意思予以占有之事實。
（三）另依被告甲○於本件95年12月27日準備程序期日到庭陳稱
      略以：其曾與第三人康標等40幾人共同寄發上開存證信函
      ，主張與祭祀公業林本源間存有租賃關係，被告辛○○曾
      向包括其本人在內之承租人各別代收租金後，一併繳交予
      該祭祀公業，其曾繳納數年租金，如附圖編號5 部分土地
      之地上房屋係由祭祀公業林本源建造，惟其嗣後曾自行建
      造約5 、6 坪房屋供自己居住等語；及被告辛○○於本件
      96年1 月31日準備程序期日到庭陳稱略以：其本姓林，因
      祖先被戴姓招贅才叫戴阿生，惟身分證所載姓名為辛○○
      ，前揭認證書末「請求人」欄之「戴阿生」簽名係其所簽
      ，該認證書與所附上開通知書間之騎縫章，及該通知書末
      所載「佃戶通知代表人」之「戴阿生」印章均係其印章，
      其認識被告戌○○等人及康標，包括其本人及康標、戌○○等人均係向祭祀公業林本源承租土地，其中被告戌○○
      等人係與其共同承租系爭土地，其承租占用之土地如附圖
      編號7 部分所示，祭祀公業林本源管理人曾向其等各別收
      取承租前揭土地及地上房屋之租金，其等均曾支付租金予
      該祭祀公業，其本人並曾代收過租金，惟自系爭土地出賣
      予玄○○後，玄○○並未向其等收取租金，其等亦已數年
      未繳交租金等語，足證被告甲○、辛○○及戌○○等人均
      非以行使地上權之意思占有前揭土地，是依最高法院64年
      台上字第2552號判例意旨，被告等主張因時效取得前揭土
      地之地上權登記請求權，得請求登記為各該部分土地之地
      上權人，自無理由。
四、被告酉○○雖以其所提前揭四鄰證明書為據，主張其自57年
    11月16日起即占有如附表即附圖編號9 所示之土地，惟酉○○於57年間僅20歲，尚設籍於其父陳清標戶內，直至68年3
    月16日始另創新戶，而前揭土地上門牌桃園縣大園鄉林村
    拔子林56號，面積約149 坪之房屋原係由陳清標占有並建屋
    使用，嗣陳清標已於67年9 月1 日書立覺書，將上開建物連
    同果樹63株、綠竹40欉全部轉讓予第三人謝新添，並約定上
    開鋼筋混凝土造建物留待謝新添在前揭土地上建築新屋時作
    為交換，而由謝新添給付補償金新台幣26萬元。按陳清標出
    讓予謝新添之上開地上物及果樹綠竹所占面積，與被告酉○○於本件請求為地上權登記之面積相當，再參上開建物門牌
    與其現占有使用之門牌均為桃園縣大園鄉林村56號等情，
    足證被告酉○○於本件主張占有之土地即係陳清標原占有之
    前揭土地，而陳清標既已將該部分土地讓與謝新添並受領補
    償費，自已中止占有；縱其於立約讓予謝新添後，仍有繼續
    占用之事實，亦已變為非以行使地上權之意思而占有，依民
    法第772 條準用同法第771 條規定，陳清標就前揭土地地上
    權之取得時效自67年9 月1 日起即中斷，被告酉○○既係陳
    清標之繼承人，自應受該項中斷效力之拘束，則被告酉○○
    如未重新以行使地上權之意思占有前揭土地，其取得地上權
    之時效即無從進行。而被告酉○○既未證明其係自何時起，
    重新以行使地上權之意思占有前揭土地，自未符合以行使地
    上權之意思占有前揭土地達20年之要件，不得請求登記為地
    上權人。
五、另被告戌○○、辰○、甲○、丙○○○、辛○○、宙○○、
    申○○、巳○○等人因分別無權占有如附表即附圖編號1 、
    4 至8 、10、11等部分土地，經系爭土地原所有人玄○○向
    鈞院對其等各別提起拆屋還地之訴訟，經鈞院以86年度桃簡
    字第1274號、86年度訴字第911 號、87年度訴字第992 號、
    1018號、88年度訴字第441 號拆屋還地事件受理，並均判決
    其等敗訴確定在案。且被告辛○○、宙○○、申○○、巳○○於上開民事訴訟審理中，除自承係無權占用前揭土地外，
    亦未主張其等已因時效取得前揭地上權登記請求權，顯見其
    等並非以行使地上權之意思占用前揭土地，是其等於本件主
    張已因時效取得地上權登記請求權，自無可採。至於其等是
    否得以本身或其被繼承人與原告或前手所有人間之租賃、使
    用借貸或其他債權債務關係，主張有權占有前揭土地，自與
    其等得否本於時效取得前揭地上權登記請求權無關。又被告
    Ｅ○○等4 人為丁○○之繼承人，被告Ｈ○○等2 人為未○○之繼承人，被告己○○等5 人為天○○之繼承人，被告辰
    ○等3 人為羅水生之繼承人，依民法第1148條之規定，其等
    應各自繼承開始時起，分別繼受丁○○、未○○、天○○及
    羅水生財產上之一切權利義務，而丁○○等人並未以行使地
    上權之意思占有前揭土地，既如前述，是其等主張因時效各
    就原告所有系爭土地內如前揭附表即附圖編號2 至4 部分所
    示土地各自取得地上權登記請求權，自無可取。爰提起本件
    訴訟，請求判決如前揭聲明所示。
參、證據：提出系爭土地登記謄本、蘆竹地政事務所87年5 月23
    日、87年7 月29日87蘆地一登字第7727至7738號函、87年5
    月23日蘆地登字第7727至7738號公告、85年1 月31日85蘆地
    二字第685 號函、87年8 月19日87蘆地一字第5376號函、調
    處紀錄、地價證明書、被告宙○○、辛○○於本院86年度桃
    簡字第1247號拆屋還地事件之答辯狀、祭祀公業林本源事務
    所50年12月28日第50號領收證、60年4 月10日、67年9 月18
    日合約書、第三人呂國藤書立之放棄書、陳清標於67年7 月
    14日、同年9 月1 日所立覺書及於67年6 月7 日、68年1 月
    23日出具之收據、台灣土地銀行桃園分行第0000000000000
    號帳戶放款帳卡、本院88年1 月20日桃院華民執六字第1451
    9 號囑託查封登記函、94年7 月25日桃院興執91年執字第56
    91號通知、強制執行金額計算書分配表、本院67年度認字第
    706 號認證書、86年度訴字第911 號民事判決及其確定證明
    書、通知書、桃園郵局第1873號存證信函、林務局農林航空
    測量圖各1 件、戶籍謄本38件、照片53張為證，並聲請向蘆
    竹地政事務所函調本件地上權登記卷宗及履勘系爭土地現場
    並囑託該所測量，另聲請訊問證人胡碧及調閱本院87年度
    訴字第992 號、第1018號拆屋還地事件卷宗。
乙、被告戌○○、Ｈ○○、Ｆ○○、己○○、壬○○、亥○○、
    丑○○、Ｇ○○、辰○、Ａ○、黃○○、丙○○○、宙○○
    、酉○○、申○○、巳○○、寅○○方面：
壹、聲明：原告之訴駁回。
貳、陳述：
一、被告之先祖自日據時代起即向祭祀公業林本源承租系爭土地
    旁之土地耕作，並經該公業管理人同意而於前揭土地上各別
    建造房屋居住，嗣台灣光復後，上開耕地部分雖經放領，系
    爭土地則因屬建地而未放領，仍為該祭祀公業所有，惟其管
    理人仍任由被告繼續占用，迄今已逾50年，參酌卷附四鄰證
    明書、使用水電證明及戶籍謄本所載，足認被告戌○○、丙○○○、宙○○、酉○○、申○○、巳○○、寅○○及被告
    Ｈ○○等2 人之共同被繼承人未○○、被告己○○等5 人之
    共同被繼承人天○○、被告辰○等3 人之共同被繼承人羅水
    生生前均係以行使地上權之意思，各自占用系爭土地內如前
    揭附表即附圖編號1 、3 、4 、6 及8 至12所示土地，並於
    其上興建房屋，和平繼續居住20年以上，依民法第772 條準
    用同法第769 條之規定，自已因時效取得各該部分土地之地
    上權登記請求權。
二、原告雖以卷附前揭認證書、通知書及存證信函為據，指稱被
    告等人均係以承租人或借用人之地位，而非以行使地上權之
    意思占用前揭土地。惟前揭認證書及存證信函之發函人數眾
    多，且當時僅由其中1 、2 人委由不具法律專業之人士撰寫
    信函，其等就前揭事實恐未詳予瞭解或有所誤解，致上開認
    證書及存證信函未精確表達事實，且被告等人是否已因時效
    取得前揭地上權登記請求權，應以前開事實為判斷依據，而
    非以上開內容未臻精確之認證書、通知書或存證信函所載為
    據，原告以上開認證書、通知書及存證信函所載內容指稱被
    告等人係以承租人或借用人之地位占有前揭土地，自無可採
    。且如認被告等人係以承租人之地位各自占用前揭土地，則
    系爭土地之原所有人祭祀公業林本源將系爭土地出售予第三
    人謝新添，自已侵害被告等人之優先承買權。綜上，足認被
    告等人確已各別取得前揭土地之地上權登記請求權，原告提
    起本件訴訟，請求確認被告各就前揭土地之地上權登記請求
    權不存在，自無理由，應駁回其起訴。
參、證據：聲請向桃園縣大園鄉公所調閱系爭土地有無耕地375
    租約，及其租約當事人之姓名、住所及租約條件內容。
丙、被告甲○方面：
壹、聲明：原告之訴駁回。
貳、陳述：除與前揭被告為相同主張外，另稱：
    其曾與被告戌○○、丙○○○、宙○○、酉○○、申○○、
    巳○○、寅○○及被告Ｈ○○等2 人之共同被繼承人未○○
    、被告己○○等5 人之共同被繼承人天○○、被告辰○等3
    人之共同被繼承人羅水生及第三人康標等共40餘人共同寄發
    前揭存證信函，主張其等與祭祀公業林本源間就前揭土地存
    有租賃關係，且被告辛○○曾依系爭土地各占有人居住之戶
    數各別計算租金，一併代收繳納予該祭祀公業，惟該祭祀公
    業嗣後未再向其等收取租金，其等亦已數年未繳租，其已居
    住於附表及附圖編號5 所示之位置超過30年，並曾與被告戊○○、子○○、庚○○之訴訟代理人癸○○及其餘被告共同
    至胡碧家中，請其出具前揭四鄰證明書。
參、證據：援用前揭被告所提證據。
丁、被告辛○○方面：
壹、聲明：原告之訴駁回。
貳、陳述：除與前揭被告為相同主張外，另稱：
    其本姓林，因祖先被戴姓招贅而改名戴阿生，惟現身分證姓
    名仍為辛○○，前揭認證書末「請求人」欄之「戴阿生」簽
    名係其親簽，該認證書與所附上開通知書間之騎縫章，及該
    通知書末「佃戶通知代表人」所蓋「戴阿生」印章亦為其所
    有；其祖父因向祭祀公業林本源承租系爭土地附近田地而一
    併承租如附表即附圖編號7 部分所示土地，並曾繳納租金，
    被告戌○○、子○○、庚○○、戊○○、甲○、丙○○○、
    宙○○、酉○○、申○○、巳○○、寅○○及被告Ｅ○○等
    4 人之共同被繼承人丁○○、被告Ｈ○○等2 人之共同被繼
    承人未○○、被告己○○等5 人之共同被繼承人天○○、被
    告辰○等3 人之共同被繼承人羅水生之祖先亦均因向祭祀公
    業林本源承租前揭田地而各向該祭祀公業承租前揭土地及其
    地上物，嗣因上開田地經放領由其等祖先各別取得所有權，
    惟系爭土地係建地而未經放領，乃由其等繼續向該祭祀公業
    承租使用，租金係按每坪土地1 斤蓬萊穀計算，每年收2 次
    租穀並按市價結算現金給付，由該公業管理人派人向各承租
    人分別收取租金，其並曾代收代繳過1 次租金，且自玄○○
    向該祭祀公業買受取得系爭土地所有權後，即未再收取租金
    ，其等均已多年未繳租。
參、證據：援用前揭被告所提證據。
戊、被告子○○、庚○○、戊○○、Ｅ○○、Ｄ○○、Ｃ○○、
    Ｂ○○方面：
壹、聲明：原告之訴駁回。
貳、陳述：
    被告子○○、庚○○、戊○○及被告Ｅ○○等4 人之共同被
    繼承人丁○○生前各自占有系爭土地期間，雖曾因學業或事
    業等因素，暫將戶籍遷至他處，惟其等實際上仍繼續居住於
    附表及附圖編號2 所示土地上之房屋，且互為占有輔助人，
    依司法院大法官會議釋字第291 號解釋，其等就該部分土地
    之占有自未中斷。且依前揭四鄰證明書所載，被告戊○○、
    子○○、庚○○及丁○○均係花費鉅資，以鋼筋混凝土建材
    建造前揭房屋，並和平繼續居住達20年以上，在此期間系爭
    土地之歷任所有人均未出面主張其等係無權占有，顯見其等
    均係以行使地上權之意思而和平繼續占有前揭土地，自已因
    時效取得地上權登記請求權，得就該部分土地請求登記為地
    上權人。從而，原告提起本件訴訟，請求確認被告子○○、
    庚○○、戊○○及被告Ｅ○○等4 人就前揭土地之地上權登
    記請求權不存在，自無理由，應駁回其起訴。
己、本院依職權調閱本院87年度執字第14519 號拍賣抵押物、91
    年度執字第5691號清償債務強制執行事件卷宗，向桃園縣大
    園鄉戶政事務所函查「林水生」之除戶謄本及其全體繼承人
    之戶籍資料。
    理  由
壹、程序部分：
一、按「當事人死亡者，訴訟程序在有繼承人、遺產管理人或其
    他依法令應續行訴訟之人承受其訴訟以前當然停止。」「第
    168 條至第172 條及前條所定之承受訴訟人，於得為承受時
    ，應即為承受之聲明。」「他造當事人，亦得聲明承受訴訟
    。」民事訴訟法第168 條、175 條第1 項、第2 項定有明文
    。經查，原告之前手玄○○提起本件訴訟後，被告辰○、黃
    ○○、Ａ○之共同被繼承人羅水生於本件審理中之87年8 月
    15日死亡，經辰○於87年10月14日、黃○○及Ａ○於89年8
    月28日具狀聲明承受訴訟，此有其等所提戶籍謄本及羅水生
    除戶謄本各1 件在卷（參本院卷2 第10至11頁）可稽；被告
    己○○等5 人之共同被繼承人天○○於88年2 月4 日死亡，
    經其等於91年5 月10日共同具狀聲明承受訴訟，此有其等所
    提戶籍謄本3 件、天○○除戶謄本及其繼承系統表各1 件在
    卷（參本院卷2 第205 至209 頁）可稽；被告Ｈ○○等2 人
    之共同被繼承人未○○於90年11月8 日死亡，經原告於95年
    12月13日具狀聲明由Ｈ○○等2 人承受訴訟，此有原告所提
    Ｈ○○等2 人之戶籍謄本、未○○除戶謄本及其繼承系統表
    各1 件在卷（參本院卷4 第103 至105 頁）可稽；被告Ｅ○○等4 人之共同被繼承人丁○○於96年1 月23日死亡，經原
    告於96年2 月16日具狀聲明由Ｅ○○等4 人承受訴訟，此有
    原告所提未○○除戶謄本、Ｅ○○等4 人之戶籍謄本各1 件
    在卷（參本院卷4 第195 至198 頁）可稽。是被告辰○等3
    人及己○○等5 人分別聲明承受本件訴訟，及原告聲明由被
    告Ｈ○○等2 人及Ｅ○○等4 人分別承受本件訴訟，核與上
    開規定均無不合，自應准許。
二、次按「訴訟繫屬中為訴訟標的之法律關係，雖移轉於第三人
    ，於訴訟無影響。但第三人如經兩造同意，得聲請代當事人
    承當訴訟。前項但書情形，僅他造不同意者，移轉之當事人
    或第三人得聲請法院以裁定許第三人承當訴訟。」「原告於
    判決確定前，得撤回訴之全部或一部。但被告已為本案之言
    詞辯論者，應得其同意。」民事訴訟法第254 條第1 、2 項
    、第262 條第1 項定有明文。經查，玄○○提起本件訴訟，
    請求確認被告等各就原屬其所有系爭土地內各如附表即附圖
    所示土地之地上權登記請求權不存在，嗣因系爭土地於本件
    訴訟中，經本院民事執行處以91年度執字第5691號清償債務
    強制執行事件查封拍賣，由原告及第三人乙○○共同承受，
    經本院民事執行處核發不動產權利移轉證書而由其等共同取
    得系爭土地所有權，此有前揭不動產權利移轉證書1 件在卷
    （參本院卷3 第89頁）可稽，並經本院依職權調閱上開強制
    執行事件卷宗，核閱無訛，則本件訴訟標的之法律關係已於
    訴訟繫屬中移轉予原告及乙○○。且原告及乙○○欲代玄○○承當本件訴訟，經玄○○於本件95年5 月3 日準備程序期
    日當庭表示同意，被告則均於上開期日當庭表示不同意（參
    本院卷3 第102 至103 頁筆錄），經本院依原告及乙○○之
    聲請，裁定由其等為玄○○之承當訴訟人，續行本件訴訟。
    嗣乙○○將其應有部分所有權移轉予原告張秋銀所有，經被
    告同意而撤回關於乙○○部分之起訴，揆諸前揭規定，自無
    不合，亦應准許。
三、另按確認之訴，非原告有即受確認判決之法律上利益者，不
    得提起。所謂即受確認判決之法律上利益，係指法律關係之
    存否不明確，原告主觀上認其在法律上之地位有不安之狀態
    存在，且此種不安之狀態，能以確認判決將之除去者而言（
    最高法院52年台上字第1240號判例意旨參照）。本件原告主
    張被告就其各別占有前揭土地之地上權登記請求權均不存在
    ，惟被告戌○○等16人於87年4 月27日，以其等已各自因時
    效取得前揭土地之地上權登記請求權為由，向蘆竹地政事務
    所申請登記為各該部分之地上權人，經該所受理並為前揭調
    處等情，此有其所提蘆竹地政事務所前揭公告、調處紀錄及
    該所87年9 月22日（87）蘆地一字第6371號函檢附上開地上
    權登記案件全案謄本在卷（參本院卷1 第15至17頁、第53至
    310 頁），並為被告所不爭執。是兩造間就被告對其各別占
    用之前揭土地是否享有地上權登記請求權之法律關係即屬不
    明確，而造成原告法律上地位之不安定，且該不安定之法律
    上地位得以本件確認判決除去。準此，原告提起本件訴訟自
    有即受確認判決之法律上利益。
四、被告Ｈ○○、Ｆ○○經合法通知，均未於言詞辯論期日到場
    ，核均無民事訴訟法第386 條各款所列之情形，爰依原告之
    聲請，由其就被告Ｈ○○等2 人部分，依一造辯論而為判決
    。
貳、實體部分：
一、原告主張系爭土地為其所有，被告就其各自占用系爭土地內
    如附表即附圖部分所示土地之地上權登記請求權均不存在，
    惟為被告所否認。爰提起本件訴訟，請求確認被告就其等各
    別占有前揭土地之地上權登記請求權均不存在，而請求判決
    如前揭聲明所示等語。
二、被告則以其等已因時效取得各別占有前揭土地之地上權登記
    請求權，得請求登記為各該部分土地之地上權人等語，資為
    抗辯，而為如前揭聲明所示。
三、原告主張坐落桃園縣大園鄉○○段拔子林小段20地號，面積
    13,645平方公尺之系爭土地原為第三人祭祀公業林本源所有
    ，嗣出賣移轉所有權予第三人呂定國，再由原告前手玄○○
    於85年2 月5 日買受取得所有權。玄○○於提起本件訴訟後
    ，系爭土地經本院民事執行處以91年度執字第5691號清償債
    務強制執行事件查封拍賣，由原告及第三人乙○○共同承受
    ，經本院民事執行處核發不動產權利移轉證書而由其等共同
    取得所有權，嗣乙○○將其所有權應有部分移轉予原告卯○○所有，及被告戌○○等16人前於87年4 月27日，以其等已
    依民法第769 條、第770 條、第772 條關於時效取得地上權
    之規定，各別取得各自占有如附表即附圖編號1 至12所示土
    地之地上權登記請求權，並提出由第三人胡碧出具之四鄰
    證明書、使用水電證明，共同向蘆竹地政事務所申請複丈上
    開土地，經該所於86年9 月23日以如附表複丈收件欄所示字
    號收件，依其等各自主張取得地上權之他項權利範圍予以測
    量如附表及附圖所示，於87年4 月27日以該所第7728至7738
    號收件，並依法公告及調處，原告對該調處結果不服，乃提
    起本件訴訟等情，業據其提出系爭土地登記謄本、前揭蘆竹
    地政事務所函、公告及調處紀錄、本院88年1 月20日桃院華
    民執六字第14519 號囑託查封登記函、94年7 月25日桃院興
    執91年執字第5691號通知各1 件為證，且經本院調閱本院87
    年度執字第14159 號拍賣抵押物、91年度執字第5691號清償
    債務強制執行事件卷宗，核閱無訛，並為被告所不爭執，堪
    信屬實。惟原告主張被告就其各自占用前揭土地之地上權登
    記請求權均不存在，則為被告以前詞所否認，是本件應審究
    之爭點為：被告是否已因時效取得其等各別占用前揭土地之
    地上權登記請求權，得請求登記為各該部分土地之地上權人
    ？爰判斷如下。
四、按「以所有之意思，20年間和平繼續占有他人未登記之不動
    產者，得請求登記為所有人。」「以所有之意思，10年間和
    平繼續占有他人未登記之不動產，而其占有之始為善意並無
    過失者，得請求登記為所有人。」「前4 條之規定，於所有
    權以外財產權之取得，準用之。」民法第769 條、第770 條
    、第772 條固定有明文。惟按「地上權為一種物權，主張取
    得時效之第一要件須為以行使地上權之意思而占有，若依其
    所由發生之事實之性質，無行使地上權之意思者，非有變為
    以行使地上權之意思而占有之情事，其取得時效，不能開始
    進行。上訴人占有系爭土地之始，即係基於承租人之意思而
    非基於行使地上權之意思，嗣後亦非有民法第945 條所定變
    為以地上權之意思而占有，自不能本於民法第772 條準用同
    法第769 條之規定，請求登記為地上權人。」（最高法院64
    年台上字第2552號判例參照）；「地上權為一種物權，主張
    取得時效之第一要件為以行使地上權之意思而占有，若依其
    所由發生之事實之性質，無行使地上權之意思者，非有變為
    以行使地上權之意思而占有之情事，其取得時效，不能開始
    進行。又占有土地建築房屋，有以無權占有之意思為之，有
    以所有之意思為之，有以租賃或借貸之意思為之，非必皆以
    行使地上權之意思而占有，故如主張以行使地上權之意思而
    占有者，應負舉證責任。」（最高法院86年度台上字第930
    號判決要旨參照）。本件被告主張其等因時效取得各自占用
    如附表即附圖編號1 至12土地之地上權登記請求權，既為原
    告所否認，已如前述，參照前引法文及判決例所示意旨，自
    應由被告就其等或其前手係以行使地上權之意思而各自占有
    前揭土地負舉證責任。
五、經查，被告雖提出戌○○等人之戶籍謄本、使用水電證明及
    第三人胡碧出具之四鄰證明書為據，主張其等已因時效取
    得前揭土地之地上權登記請求權。惟戶籍謄本及使用水電證
    明僅能作為其等設籍或居住於前揭土地事實之佐證，自不足
    以證明被告戌○○等人係以行使地上權之意思而各別占有前
    揭土地之事實。另依卷附由胡碧出具之前揭四鄰證明書所
    示（參本院卷1 第165 至166 、171 至172 、181 至182 、
    189 至190 、197 至198 、204 至205 、211 至212 、218
    至219 、225 至226 、232 至233 、239 至240 頁），該11
    紙證明書均係由胡碧於84年7 月26日出具，且其記載內容
    除被告戌○○等16人之各別姓名、住址、占用期間及始期有
    所不同外，其餘格式及內容均相同，並係事先載明相關證明
    內容後，由胡碧於該證明書之四鄰證明人欄簽名及填載日
    期，足認上開11紙證明書係以統一格式製作，其所載內容是
    否與胡碧之真意相符，顯有疑義。參以證人胡碧於本件
    87年12月4 日準備程序期日到庭結證略稱：伊知道被告戌○○等人係經系爭土地原所有人祭祀公業林本源管理人之同意
    而在前揭土地居住，但不確定其等係自何時開始居住，亦不
    知其等係以何種意思居住於該處等語（參本院卷2 第50至52
    頁，惟該筆錄將上開四鄰證明書誤載為16紙），足認上開四
    鄰證明書載稱被告戌○○等16人係以行使地上權之意思各別
    占用前揭土地，顯與胡碧之真意不符，不足作為被告戌○○等16人係以行使地上權之意思各別占有前揭土地之認定依
    據。
六、另查，包括本件被告戌○○等16人在內之系爭土地原佃戶共
    43人曾於67年7 月29日共同聯名出具前揭通知書，並由被告
    辛○○擔任代表人，向本院公證處辦理認證，經本院以67年
    度認字第706 號通知書認證事件准予認證在案，且被告戌○○等人曾寄發桃園郵局第1873號存證信函予系爭土地原所有
    人祭祀公業林本源之管理人林伯壽、林子畏，此有上開認證
    書、通知書及存證信函各1 件在卷（參本院卷4 第55至61頁
    ）可稽。依上開通知書主旨欄所載略以：祭祀公業林本源非
    法出售包括系爭土地及同段15、17、18、19等地號土地予謝
    新添，違反其等承租權益及優先承買權，並詳述上開5 筆土
    地係其等先祖向該祭祀公業承租之耕地及所需農舍或晒谷場
    之土地，經該公業管理人同意其等搭建農舍40餘間使用，其
    等及其祖先均有繳納租金而存有租賃關係等語，足認被告戌
    ○○等16人係以其等就各別占用之前揭土地與祭祀公業林本
    源之間存有租賃關係，各以承租人之地位占用前揭土地，並
    在其上建屋居住，自難認為係以行使地上權之意思而各別占
    有前揭土地。被告辯稱上開認證書、通知書及存證信函所載
    內容未臻精確或誤解事實，既未舉證以實其說，自無可採。
七、再查，依被告甲○於本件95年12月27日準備程序期日到庭陳
    稱略以：其曾與被告戌○○及第三人康標等40幾人共同寄發
    上開存證信函，主張與祭祀公業林本源間存有租賃關係，被
    告辛○○曾向包括其本人在內之承租人各別代收租金，一併
    交予該祭祀公業管理人收受，其曾繳納數年租金，如附圖編
    號5 所示土地上之房屋原由該祭祀公業建造，惟其嗣後曾另
    行建造約5 、6 坪供自己居住等語（參本院卷4 第153 至16
    1 頁）；核與被告辛○○於本件96年1 月31日準備程序期日
    到庭陳稱略以：其本姓林，因祖先被戴姓招贅才叫戴阿生，
    惟身分證所載姓名為辛○○，上開認證書末請求人欄之「戴
    阿生」簽名係其所簽，該認證書與所附上開通知書間之騎縫
    章，及該通知書末所載佃戶通知代表人之「戴阿生」印章均
    係其印章，其認識被告戌○○等人及康標，包括其本人及康
    標、戌○○等人均係向祭祀公業林本源承租土地，其中戌○○等人與其共同承租系爭土地，其承租占有之土地如附表即
    附圖編號7 部分所示，該祭祀公業管理人曾向其等各別收取
    承租前揭土地及地上房屋之租金，其等均曾付過租金，其並
    曾代收過租金，惟自系爭土地由玄○○買受取得所有權後，
    因玄○○未向其等收取租金，其等已數年未繳租金等語（參
    本卷第4 第168 至173 頁），及上開認證書、通知書所載內
    容相符，自堪信為真實。是依被告戌○○等16人或其前手各
    別占用前揭土地所由發生之前揭事實之性質判斷，足認其等
    均係以承租人之地位，而非以行使地上權之意思各別占有前
    揭土地。此外，被告既未舉證證明其等或其前手係以行使地
    上權之意思各別占有前揭土地，或係自何時起變為以行使地
    上權之意思而占有各該部分土地，自無從進行被告所指本件
    地上權登記請求權之時效。從而，依前引法文及判決例所示
    意旨，被告主張其等已因時效各別取得前揭土地之地上權登
    記請求權，得請求登記為各該部分土地之地上權人，自無理
    由。被告既未舉證證明其等或其前手係以行使地上權之意思
    ，或已變更為以行使地上權之意思各別占用前揭土地，則無
    論其等連同前手各別占用前揭土地之期間為若干年，亦無論
    其等占有期間是否中斷，均無從依時效取得本件地上權登記
    請求權，是關於被告或其前手係自何時起各別占用前揭土地
    ，或其等各別占用期間是否曾中斷，均無予以判斷之必要。
    又被告等是否得以本身或其前手與原告或其前手所有人間之
    租賃、使用借貸或其他債權債務關係，作為其等得各別占有
    前揭土地之依據，亦與其等得否本於時效取得本件地上權登
    記請求權無關，附此敘明。
八、綜上所述，被告主張其等已因時效取得各別占用如附表即附
    圖編號1 至12土地之地上權登記請求權，核無可採；原告主
    張被告就其等各別占用前揭土地之地上權登記請求權均不存
    在，為有理由。從而，原告提起本件訴訟，請求確認被告就
    其各別占有原告所有系爭土地內如附表編號1 至12所示土地
    之地上權登記請求權均不存在，為有理由，應予准許。
九、本件事證已臻明確，兩造其餘主張陳述及所提證據資料，經
    核與判決結果均無影響，爰不另一一論述，附此敘明。
十、結論：本件原告之訴為有理由，依民事訴訟法第385 條第1
    項前段、第78條、第85條第1 項、第2 項，判決如主文。
中　　華　　民　　國　　96　　年　　5 　　月　　24　　日
              　　民事第一庭  審判長法　官  郭琇玲
                                    法  官  卓立婷
                                    法  官  陳勇松
以上正本係照原本作成。
如對本判決上訴，須於判決送達後20日內向本院提出上訴狀。
中　　華　　民　　國　　96　　年　　5 　　月　　25　　日
                                    書記官  陳夏施
┌──────────────────────────────────────────────────────────┐
│附表：                                                                                            87年度訴字第1017號│
├─┬────────┬──────────┬───────────┬──────┬──────┬──────────┤
│編│被告姓名        │   地         號    │ 桃園縣蘆竹地政事務所 │ 面      積 │  訴訟費用  │ 備              註 │
│號│                │                    │ 收件字號             │（平方公尺）│  負擔比例  │                    │
├─┼────────┼──────────┼───────────┼──────┼──────┼──────────┤
│1 │戌○○          │桃園縣大園鄉○○段拔│86年9月23日二丈字第   │     649    │ 100分之8   │                    │
│  │                │子林小段20地號      │1505號（即附圖編號1） │            │            │                    │
├─┼────────┼──────────┼───────────┼──────┼──────┼──────────┤
│2 │子○○、庚○○、│   同         上    │86年9月23日二丈字第   │   1,720    │連帶負擔100 │Ｅ○○、Ｄ○○、林澤│
│  │戊○○、Ｅ○○、│                    │1506號（即附圖編號2） │            │分之21      │全、Ｂ○○之共同被繼│
│  │Ｄ○○、Ｃ○○、│                    │                      │            │            │承人為丁○○。      │
│  │Ｂ○○          │                    │                      │            │            │                    │
├─┼────────┼──────────┼───────────┼──────┼──────┼──────────┤
│3 │Ｈ○○、Ｆ○○、│   同         上    │86年9月23日二丈字第   │   1,904    │連帶負擔100 │Ｈ○○、Ｆ○○之共同│
│  │己○○、壬○○、│                    │1507號（即附圖編號3） │            │分之24      │被繼承人為未○○；林│
│  │亥○○、丑○○、│                    │                      │            │            │牡丹、壬○○、亥○○│
│  │Ｇ○○          │                    │                      │            │            │、丑○○、Ｇ○○之共│
│  │                │                    │                      │            │            │同被繼承人為天○○。│
├─┼────────┼──────────┼───────────┼──────┼──────┼──────────┤
│4 │辰○、Ａ○、羅來│   同         上    │86年9月23日二丈字第   │     198    │連帶負擔100 │辰○、Ａ○、黃○○之│
│  │賓              │                    │1508號（即附圖編號4） │            │分之2       │共同被繼承人為羅水生│
│  │                │                    │                      │            │            │。                  │
├─┼────────┼──────────┼───────────┼──────┼──────┼──────────┤
│5 │甲○            │   同         上    │86年9月23日二丈字第   │     199    │ 100分之2   │                    │
│  │                │                    │1509號（即附圖編號5） │            │            │                    │
├─┼────────┼──────────┼───────────┼──────┼──────┼──────────┤
│6 │丙○○○        │   同         上    │86年9月23日二丈字第   │      77    │ 100分之1   │                    │
│  │                │                    │1510號（即附圖編號6） │            │            │                    │
├─┼────────┼──────────┼───────────┼──────┼──────┼──────────┤
│7 │辛○○          │   同         上    │86年9月23日二丈字第   │     977    │ 100分之12  │                    │
│  │                │                    │1511號（即附圖編號7） │            │            │                    │
├─┼────────┼──────────┼───────────┼──────┼──────┼──────────┤
│8 │宙○○          │   同         上    │86年9月23日二丈字第   │     611    │ 100分之8   │                    │
│  │                │                    │1512號（即附圖編號8） │            │            │                    │
├─┼────────┼──────────┼───────────┼──────┼──────┼──────────┤
│9 │酉○○          │   同         上    │86年9月23日二丈字第   │     508    │ 100分之6   │                    │
│  │                │                    │1513號（即附圖編號9） │            │            │                    │
├─┼────────┼──────────┼───────────┼──────┼──────┼──────────┤
│10│申○○          │   同         上    │86年9月23日二丈字第   │     473    │ 100分之6   │                    │
│  │                │                    │1514號（即附圖編號10）│            │            │                    │
├─┼────────┼──────────┼───────────┼──────┼──────┼──────────┤
│11│巳○○          │   同         上    │86年9月23日二丈字第   │     156    │ 100分之2   │                    │
│  │                │                    │1515號（即附圖編號11）│            │            │                    │
├─┼────────┼──────────┼───────────┼──────┼──────┼──────────┤
│12│寅○○          │   同         上    │86年9月23日二丈字第   │     628    │ 100分之8   │                    │
│  │                │                    │1516號（即附圖編號12）│            │            │                    │
└─┴────────┴──────────┴───────────┴──────┴──────┴──────────┘
